ACORDAO-COMPLETO-2406050

ACÓRDÃO 4702/2020 ATA 11/2020 - PRIMEIRA CÂMARA

VISTOS, relatados e discutidos estes autos de alteração de pensão militar concedida pelo Comando do Exército,
ACORDAM os Ministros do Tribunal de Contas da União, reunidos em sessão extraordinária da Primeira Câmara, diante das razões expostas pelo Relator, com fundamento no art. 71, inciso III, da Constituição Federal e nos arts. 1º, inciso V, 39, inciso II, e 45 da Lei 8.443/1992, em:
9.1. considerar ilegal o ato de alteração de pensão de interesse das sras. Luciene de Fátima Mendonça Flores Carstens, Márcia Aparecida Mendonça Flores, Maria Maciel e Regina Maria Flores Viana, recusando seu registro;
9.2. dispensar o ressarcimento das quantias indevidamente recebidas, em boa-fé, pelas interessadas, consoante o Enunciado 106 da Súmula de Jurisprudência deste Tribunal;
9.3. determinar ao Comando do Exército que:
9.3.1. faça cessar, no prazo de 15 (quinze) dias, contado a partir da ciência desta deliberação, os pagamentos decorrentes do ato impugnado, sob pena de responsabilidade solidária da autoridade administrativa omissa, consoante disposto nos arts. 71, inciso IX, da Constituição Federal e 262 do Regimento Interno desta Corte;
9.3.2. dê ciência do inteiro teor desta deliberação às sras. Luciene de Fátima Mendonça Flores Carstens, Márcia Aparecida Mendonça Flores, Maria Maciel e Regina Maria Flores Viana, alertando-as de que o efeito suspensivo proveniente da interposição de eventuais recursos, caso não providos, não as exime da devolução dos valores indevidamente percebidos após a notificação;
9.3.3. envie a esta Corte de Contas, no prazo de 30 (trinta) dias, por cópia, comprovante de que as interessadas tiveram ciência desta deliberação;
9.4. determinar à Sefip que monitore o cumprimento das medidas indicadas no item 9.3.

Apreciação, para fins de registro, de pensão militar concedida pelo Comando do Exército.

Primeira Câmara

Ministério da Defesa - COMANDO DO EXÉRCITO.

3. Interessadas: Luciene de Fátima Mendonça Flores Carstens (XXX.367.931-XX); Márcia Aparecida Mendonça Flores (XXX.216.461-XX); Maria Maciel (XXX.451.901-XX); Regina Maria Flores Viana (XXX.837.371-XX).

13.1. Ministros presentes: Walton Alencar Rodrigues (Presidente), Benjamin Zymler (Relator), Bruno Dantas e Vital do Rêgo.
13.2. Ministros-Substitutos presentes: Augusto Sherman Cavalcanti e Weder de Oliveira.

BENJAMIN ZYMLER

Adoto como relatório o parecer subscrito pelo representante do Ministério Público nos autos, Procurador Júlio Marcelo de Oliveira:
“Trata-se de ato de pensão militar deferida pelo Ministério da Defesa/Comando do Exército, com pareceres pela legalidade emitidos pelo controle interno e pela Secretaria de Fiscalização de Pessoal – Sefip.
O militar Amir Flores (peça 2) recebeu a vantagem estabelecida no art. 110 da Lei 6.880/1980, após estar reformado, conforme se observa do campo ‘Justificativas do gestor’:
‘O Chefe do Departamento Geral do Pessoal, de acordo com os artigos 104, item II, 106, item II, 108, item VI, e 111, item I, da Lei nº 6.880, de 9 de dezembro 1980, reformou o Cabo AMIR FLORES na mesma graduação de acordo com os artigos 20, 119, parágrafo único, 125, parágrafo único, e 127, item 3, da Lei nº 5.787, de 27 de junho de 1972, publicado no DOU de 3 de fevereiro de 1981, por ter sido julgado incapaz definitivamente para o serviço do exército.
O Diretor de Civis, Inativos e Pensionistas, assegurou aos beneficiários do referido cabo, a pensão militar correspondente aos proventos de 3º sargento, a partir de 20 de setembro de 1993, data do seu óbito, de acordo com o inciso V do artigo 108 e §§ 1º e 2º, alínea ‘c’ do artigo 110 da Lei 6.880/80, de 9 de dezembro 1980, conforme Portaria nº 010-DCIPAS.32.de 17 de janeiro de 2007, publicada no DOU nº 16 de 23 de janeiro de 2007, aplicando-se a prescrição quinquenal estabelecida pelo Decreto nº 20.910, de 6 de janeiro de 1932.’
De acordo com o Acórdão 2225/2019-TCU-Plenário, o Tribunal de Contas da União decidiu pela ausência de previsão legal para a extensão da referida vantagem a militares reformados, conforme o seguinte sumário:
‘Sumário: atos de reforma. Alteração de uma das concessões para elevação, em um grau hierárquico, do posto sobre o qual calculados os proventos do inativo, em face da superveniência de invalidez permanente decorrente de doença especificada em lei. Militar anteriormente reformado com proventos já calculados sobre o posto hierárquico superior, por tempo de serviço. Ausência de previsão legal para extensão da vantagem estabelecida no art. 110 da Lei 6.880/1980 a militares já reformados, bem como para o acréscimo de dois postos no cálculo dos proventos. Negativa de registro. Determinações. Legalidade e registro das demais concessões.’
O aumento irregular concedido na reforma reflete-se no cálculo do valor da pensão militar desse instituidor, como se observa da informação lançada no campo ‘Posto/Graduação de referência para o cálculo dos proventos de pensão’ do formulário.
Tendo em vista que o valor do benefício está acima do devido, o respectivo ato deve ser considerado ilegal, com negativa de registro perante esta Corte de Contas, conforme o entendimento firmado pelo Acórdão 2225/2019-TCU-Plenário.
O ato foi encaminhado em 29/12/2016, de modo que pode ser apreciado por este Tribunal, pois não houve o decurso do prazo decadencial previsto pelo Supremo Tribunal Federal, no âmbito do RE 636.553.
Ante o exposto, o Ministério Público de Contas manifesta-se pela ilegalidade da pensão militar instituída por Amir Flores (peça 2) , com negativa de registro.”
É o relatório.

não há

Procurador Júlio Marcelo de Oliveira.

PENSÃO MILITAR. EXISTÊNCIA DE CONCESSÃO ANTERIOR CONTEMPLANDO A APLICAÇÃO DO ART. 110, § 1º, DA LEI 6.880/1980 - EM CARÁTER POST MORTEM - A MILITAR ENTÃO JÁ REFORMADO. REGISTRO DEFERIDO HÁ MAIS DE CINCO ANOS. EDIÇÃO DE NOVO TÍTULO PARA INTEGRALIZAÇÃO DOS PROVENTOS. ILEGALIDADE. NEGATIVA DE REGISTRO. DETERMINAÇÕES.

PENSÃO MILITAR (PMIL)

Secretaria de Fiscalização de Pessoal (SEFIP).

Em exame, alteração de pensão militar concedida pelo Comando do Exército.
2.	A Secretaria de Fiscalização de Pessoal (Sefip) , em instrução sumária, propugna o registro do ato.
3.	O Ministério Público, em divergência, opina pela negativa de registro, em face da inclusão nos proventos – após a reforma do instituidor – da vantagem estabelecida no art. 110 da Lei 6.880/1980 (Estatuto dos Militares) , contrariando o entendimento firmado no Acórdão 2225/2019-TCU-Plenário.
4.	De fato, como observa o Parquet, houve elevação indevida do soldo de referência do instituidor no cálculo do benefício pensional. 
5.	Segundo informam os autos, o sr. Amir Flores, graduado como Cabo, foi reformado ex officio, em 1981, por incapacidade definitiva para o serviço das Forças Armadas, em consequência de acidente ou enfermidade sem relação de causa e efeito com a atividade militar (cf. arts. 106, inciso II, e 108, inciso VI, da Lei 6.880/1980) . Nessas circunstâncias, nos termos do art. 111, inciso I, do Estatuto, foi-lhe atribuída remuneração proporcional ao tempo de serviço (23/30) , calculada sobre sua respectiva graduação.
6.	Nas mesmas condições, foi concedida pensão à companheira e às filhas do instituidor, quando de seu falecimento, em 1993.
7.	Sem embargo, em 2007, catorze anos após a morte do sr. Amir Flores, o benefício foi alterado, com efeitos financeiros retroativos a 2002, para vincular os proventos ao soldo de Terceiro-Sargento, ou seja, um grau hierárquico acima daquele que o militar ostentava na atividade. O fundamento para tanto seria o disposto no art. 110, §§ 1º e 2º, da Lei 6.880/1980, na redação dada pela Lei 7.580/1986: 
“Art. 110. O militar da ativa ou da reserva remunerada, julgado incapaz definitivamente por um dos motivos constantes dos incisos I e II do art. 108, será reformado com a remuneração calculada com base no soldo correspondente ao grau hierárquico imediato ao que possuir ou que possuía na ativa, respectivamente. 
§ 1º Aplica-se o disposto neste artigo aos casos previstos nos itens III, IV e V do artigo 108, quando, verificada a incapacidade definitiva, for o militar considerado inválido, isto é, impossibilitado total e permanentemente para qualquer trabalho.
§ 2º Considera-se, para efeito deste artigo, grau hierárquico imediato:
a) o de Primeiro-Tenente, para Guarda-Marinha, Aspirante-a-Oficial e Suboficial ou Subtenente;
b) o de Segundo-Tenente, para Primeiro-Sargento, Segundo-Sargento e Terceiro-Sargento; e
c) o de Terceiro-Sargento, para Cabo e demais praças constantes do Quadro a que se refere o artigo 16”.
8.	Como se vê, a melhoria prevista no dispositivo é expressamente dirigida ao militar da ativa ou da reserva remunerada, não alcançando o militar já reformado anteriormente, muito menos em caráter post mortem, como se verifica na espécie.
9.	Portanto, ilegal a alteração da pensão promovida em 2007 pelo Exército.
10.	Ocorre que tal título já foi registrado por esta Corte. Isso se deu em 2011, por meio do Acórdão 3316/2011-TCU-Primeira Câmara. Passados mais de cinco anos desde então, sua eventual revisão de ofício não é mais admitida.
11.	Pois bem, nesta oportunidade, examina-se uma nova alteração, editada em 2015 (22 anos após a morte do instituidor) , agora para integralização dos proventos mediante a inclusão da parcela “complemento de soldo” no benefício.
12.	A exemplo da primeira, também esta alteração é irregular, por ausência de previsão legal. Aliás, mesmo que assim não fosse, não seria razoável permitir eventual melhoria em benefício reconhecidamente irregular – tolerado apenas em reverência à segurança jurídica – para elevar ainda mais seu valor, de resto já bem acima do que efetivamente seria devido às pensionistas.
13.	Diante do exposto, voto no sentido de que este Colegiado adote a deliberação que ora submeto a sua apreciação.
TCU, Sala das Sessões Ministro Luciano Brandão Alves de Souza, em 20 de abril de 2020.
BENJAMIN ZYMLER 
Relator